【裁判字號】    92,訴,2209
【裁判日期】    921128
【裁判案由】    給付使用土地補償金
【裁判全文】
臺灣高雄地方法院民事判決  九十二年度訴字第二二○九號
    原      告  高雄市政府
    法定代理人  謝長廷
    訴訟代理人  林孜俞律師
    複代理人    鍾美馨律師
    被      告  甲○○  住高雄.
右當事人間請求給付使用土地補償金事件，經於民國九十二年十一月二十五日言詞辯
論終結，本院判決如次：
    主      文
被告應給付原告新臺幣肆佰玖拾陸萬柒仟貳佰陸拾玖元，及自民國九十二年八月九日
起至清償日止，按週年利率百分之五計算之利息。
訴訟費用由被告負擔。
本判決於原告以新臺幣壹佰陸拾陸萬元或等值之高雄銀行無記名可轉讓定期存單為被
告供擔保後，得假執行。但被告如以新臺幣肆佰玖拾陸萬柒仟貳佰陸拾玖元為原告預
供擔保，得免為假執行。
    事      實
甲、原告方面：
一、聲明：除假執行之擔保金額外，餘如主文所示。
二、陳述：坐落高雄市三民區○○○段一小段（原段名為三塊厝段）六二二之三五地
    號之土地，為原告所有，自民國八十二年一月一日起遭被告無權占用面積為三百
    九十七平方公尺（以下簡稱「系爭土地」），在其上搭蓋門牌號碼為高雄市○○
    區○○路一九八之一號之房屋。被告無權占用系爭土地作為其房屋之基地而受有
    利益，自八十二年一月一日起迄今，僅繳交八十六年七月一日起至八十六年十二
    月三十一日止之土地使用補償金，其餘時間均未繳納無權占有使用補償金，則被
    告受有占有使用系爭土地之利益即無法律上之理由，且原告因系爭土地遭被告占
    用為房屋基地，致無法對系爭土地為使用收益，受有損害，故被告自應就其無權
    占用系爭土地所受之利益，即相當於租金之利益，對原告負返還義務，爰依不當
    得利之法律關係，請求被告返還自八十二年一月一日起至九十一年十二月三十一
    日止（不含八十六年七月一日起至同年十二月三十一日止），如附表所示之不當
    得利。
三、對被告抗辯所為之陳述：否認被告對系爭土地有優先承購權。
四、證據：提出土地登記謄本、地價謄本、財政部八十年十二月三十一日臺財產二字
    第八○○二四七五七號函暨國有出租基地租金率調整問題報告、高雄市政府八十
    一年十月九日八一高市府財四字第二九五六八號函及照片十二幀。
乙、被告方面：
一、聲明：駁回原告之訴及假執行之聲請；如受不利之判決，願供擔保聲請免為假執
    行。
二、陳述：系爭土地上之房屋原係被告於二十餘年前，向合法標得系爭土地生光實業
    股份有限公司合法買受，伊曾自八十年間，繳交先前五年之租金二百多萬元，至
    八十七年間，又曾繳納補償金，嗣因系爭土地無法正常使用，四周遭其他建物圍
    住，無法通行正常使用，故原告請求土地補償金顯無理由。又原告原本承諾要讓
    伊優先承購系爭土地，所以伊才繳錢，否則伊才不會繳錢。而系爭土地上外觀木
    造房屋一棟，早在伊向前手購買時即已存在，目前由不知名人士占用中。
三、證據：提出高雄市政府財政局七十二年八月十九日七二高市財政四字第一一一八
    ○號書函、被告於六十五年三月二十六日向訴外人林東憲買受地上物暨土地權利
    讓渡之買賣契約書、系爭土地地籍圖謄本影本、八十年六月十五日高雄市政府市
    有財政收入無權占有使用補償金繳款通知書（七十五年七月起至八十年六月止）
    、八十年十二月一日高雄市政府市有財政收入無權占有使用補償金繳款通知書（
    八十年七月起至同年十二月止）、八十一年六月十五日高雄市政府市有基地使用
    補償金繳款書（八十一年一月一日至同年六月三十日）、八十六年十二月二十九
    日高雄市政府市有基地使用補償金繳款書（八十六年七月一日起至八十六年十二
    月三十一日止）。
丙、本院依職權至現場勘驗並囑託高雄市政府地政處三民地政事務所勘測並繪製成果
    複丈圖，並訊問證人徐美惠。
    理      由
一、原告主張：坐落高雄市三民區○○○段一小段（原段名為三塊厝段）六二二之三
    五地號之土地，為原告所有，自八十二年一月一日起遭被告無權占用面積為三百
    九十七平方公尺，在其上搭蓋門牌號碼為高雄市○○區○○路一九八之一號之房
    屋。被告無權占用系爭土地作為其房屋之基地而受有利益，自八十二年一月一日
    起迄今，僅繳交八十六年七月一日起至八十六年十二月三十一日止之土地使用補
    償金，其餘時間均未繳納無權占有使用補償金，則被告受有占有使用系爭土地之
    利益即無法律上之理由，且原告因系爭土地遭被告占用為房屋基地，致無法對系
    爭土地為使用收益，受有損害，故被告自應就其無權占用系爭土地所受之利益，
    即相當於租金之利益，對原告負返還義務，爰依不當得利之法律關係，請求被告
    返還自八十二年一月一日起至九十一年十二月三十一日止（不含八十六年七月一
    日起至同年十二月三十一日止），如附表所示之不當得利。否認被告對系爭土地
    有優先承購權等情。
二、被告則以：系爭土地上之房屋原係被告於二十餘年前，向合法標得系爭土地生光
    實業股份有限公司合法買受，伊曾自八十年間，繳交先前五年之租金二百多萬元
    ，至八十七年間，又曾繳納補償金，嗣因系爭土地無法正常使用，四周遭其他建
    物圍住，無法通行正常使用，故原告請求土地補償金顯無理由。又原告原本承諾
    要讓伊優先承購系爭土地，所以伊才繳錢，否則伊才不會繳錢。而系爭土地上外
    觀木造房屋一棟，早在伊向前手購買時即已存在等語，資為抗辯。
三、查原告主張，被告所有之建物自八十二年一月一日起占用原告所有之系爭土地面
    積三百九十七平方公尺，且被告曾繳納八十六年七月一日至同年十二月三十一日
    之使用土地補償金給原告等事實，為被告所不爭執，並據原告提出地登記謄本、
    地價謄本、財政部八十年十二月三十一日臺財產二字第八○○二四七五七號函暨
    國有出租基地租金率調整問題報告、高雄市政府八十一年十月九日八一高市府財
    四字第二九五六八號函及照片十二幀為證，堪信其為真實，則被告占用原告所有
    系爭土地之事實，洵堪認定。被告雖執以前揭情詞置辯，惟證人徐美惠結證稱：
    被告與其父係二十幾年的好朋友，系爭土地上原本都是木造平房，一、二十年前
    因颱風倒塌，僅賸一棟，其經被告同意後使用系爭土地，該棟木造平方目前沒有
    人使用，後來因為漏雨才與前方土地上之鐵皮屋一起加蓋鐵製屋頂，並在系爭土
    地上另建磚造廁所一棟等語明確，益證系爭土地目前為被告事實上管領中乙情，
    至堪認定。至被告辯以原告曾同意被告就系爭土地有優先承購權，並提出高雄市
    政府財政局七十二年八月十九日七二高市財政四字第一一一八○號書函乙件附卷
    佐參，惟觀諸該件書函之旨，乃係被告與訴外人孫量、陳當興、林三隆等四人共
    同於七十二年八月八日向原告申請依現狀標售乙事，原告之財政局函復稱，俟提
    請原告之市有財產審議委員會審定後再議；渠等四人所請優先承購部分，原告則
    以渠等四人與原告間無租賃關係，且未設定地上權，依法不得於出賣時有同樣條
    件優先承買之權等記載，顯見被告就系爭土地有優先承購權，要求原告補償其損
    失等抗辯，殊無足取。又被告迄未說明並舉證證明其有何合法權源使用該土地，
    是原告主張被告無權占用系爭土地等語，堪予採信。
四、按無法律上之原因而受利益，致他人受損害者，應返還其利益，但依其利益之性
    質或其他情形不能返還者，應償還其價額，民法第一百七十九條前段、第一百八
    十一條後段分別定有明文。又無權占有他人土地，可能獲得相當於租金之利益，
    為社會通常之觀念，最高法院著有六十一年臺上字第一六九五號判例可資參照。
    經查，被告無權占用系爭土地，因而受有使用系爭土地之利益，致原告受有不能
    使用該土地之損害，該項利益依其性質無法返還，揆諸上開法條及判例意旨，原
    告自得請求被告償還自八十二年七月一日起至九十一年六月三十日止，相當於租
    金價額之不當得利。再按城市地方房屋之租金，以不超過土地及其建築物申報總
    價年息百分之十為限，土地法第九十七條第一項定有明文。查被告無權占用之系
    爭土地，位在高雄市○○區○○路與河北路附近，附近商家、住宅眾多，經本院
    至現場勘驗屬實，並有原告提出之現場照片十二幀可參；本院審酌系爭土地附近
    商業活動繁榮，交通便捷，生活機能甚佳等情，認原告主張依高雄市政府市有出
    租基地租金率計收標準，以如附表所示各期計算方式，計算本件不當得利之數額
    ，尚屬可採。再查，系爭土地申報地價八十年七月、八十三年七月、八十六年七
    月、八十九年七月分別為每平方公尺一萬五千一百三十元、一萬六千五百二十元
    、一萬九千二百三十四元、一萬九千二百三十四元，而被告占用系爭土地面積為
    三百九十七平方公尺，有地價謄本二份、土地登記謄本一份附卷足憑，則原告主
    張被告自八十二年一月一日起至九十一年十二月三十一日止（除八十六年七月一
    日起至同年十二月三十一日，已由被告繳納基地使用補償金外），因無權占用系
    爭土地，可享有如附表所示相當於租金之不當得利，共計三百三十四萬三千二百
    三十一元，致原告受有同額之損害等語，即有理由，原告得向被告請求返還上開
    數額之不當得利。
五、末按給付無確定期限者，債務人於債權人得請求給付時，經其催告而未為給付，
    自受催告時起，負遲延責任。其經債權人起訴而送達訴狀，或依督促程序送達支
    付命令，或為其他相類之行為者，與催告有同一之效力；遲延之債務，以支付金
    錢為標的者，債權人得請求依法定利率計算之遲延利息；應付利息之債務，其利
    率未經約定，亦無法律可據者，週年利率為百分之五，民法第二百二十九條第二
    項、第二百三十三條第一項前段及第二百零三條分別定有明文。查本件支付命令
    暨聲請狀繕本已於九十二年五月二十六日送達被告，有送達證書乙紙在卷可考；
    從而，原告依不當得利之法律關係及前揭法律之規定，請求被告給付三百三十四
    萬三千二百三十一元，及自支付命令暨聲請狀繕本送達被告翌日即九十二年五月
    二十六日起至清償日止，按週年利率百分之五計算之利息，於法有據，為有理由
    ，應予准許。
六、兩造陳明願供擔保各為聲請宣告假執行或免為假執行，經核均與規定相符，爰分
    別酌定相當之擔保金額，併予以宣告之。
七、本件事證已臻明確，兩造其餘之攻擊防禦方法及舉證，核於判決結果不生影響，
    爰不一一論斷，附此敘明。
據上論結，本件原告之訴為有理由，依民事訴訟法第七十八條、第三百九十條第二項
、第三百九十二條第二項，判決如主文。
中      華      民      國    九十二    年     十一     月    二十八    日
~B民事第二庭法  官  劉定安
右為正本係照原本作成。
如不服本判決，應於送達後二十日內，向本院提出上訴狀並表明上訴理由，如於本判
決宣示後送達前提起上訴者，應於判決送達後十日內補提上訴理由書（須附繕本）。
中      華      民      國    九十二    年     十一     月    二十八    日
~B      法院書記官  王壹理
~FO
~T32
┌───────────────────────────────────────────────────────────┐
│附表                                                                                                                  │
├───────────┬───────┬──────┬──────────┬───────┬─────────┬───┤
│  使  用  期  間      │申報地價      │  占用面積  │計算不當得利（相當於│不當得利數額  │  計  算  式      │備  註│
│                      │（新臺幣＼元）│（平方公尺）│租金）之方式        │（新臺幣＼元）│（小數點以下捨去）│      │
├───────────┼───────┼──────┼──────────┼───────┼─────────┼───┤
│八十二年一月一日起至  │  15130       │  397       │土地申報地價年息百分│  450495      │15130×397×5%    │      │
│八十三年六月三十日止  │              │            │之五                │              │×1.5＝450495     │      │
│    （一年半）        │              │            │                    │              │                  │      │
├───────────┼───────┼──────┼──────────┼───────┼─────────┼───┤
│八十三年七月一日起至  │  16520       │  397       │土地申報地價年息百分│  983766      │16520×397×5%    │      │
│八十六年六月三十日止  │              │            │之五                │              │×3＝983766       │      │
│    （三年）          │              │            │                    │              │                  │      │
├───────────┼───────┼──────┼──────────┼───────┼─────────┼───┤
│八十七年一月一日起至  │  19234       │  397       │土地申報地價年息百分│  381794      │19234×397×5%    │      │
│八十七年十二月三十一日│              │            │之五                │              │＝381794          │      │
│止  （一年）          │              │            │                    │              │                  │      │
├───────────┼───────┼──────┼──────────┼───────┼─────────┼───┤
│八十八年一月一日起至  │  19234       │  397       │土地申報地價年息百分│  381794      │19234×397×5%    │      │
│八十八年十二月三十一日│              │            │之五                │              │＝381794          │      │
│止  （一年）          │              │            │                    │              │                  │      │
├───────────┼───────┼──────┼──────────┼───────┼─────────┼───┤
│八十九年一月一日起至  │  19234       │  397       │土地申報地價年息百分│  381794      │19234×397×5%    │      │
│八十九年十二月三十一日│              │            │之五                │              │＝381794          │      │
│止  （一年）          │              │            │                    │              │                  │      │
├───────────┼───────┼──────┼──────────┼───────┼─────────┼───┤
│九十年一月一日起至    │  19234       │  397       │土地申報地價年息百分│  381794      │19234×397×5%    │      │
│九十年十二月三十一日止│              │            │之五                │              │＝381794          │      │
│    （一年）          │              │            │                    │              │                  │      │
├───────────┼───────┼──────┼──────────┼───────┼─────────┼───┤
│九十一年一月一日起至  │  19234       │  397       │土地申報地價年息百分│  381794      │19234×397×5%    │      │
│九十一年十二月三十一日│              │            │之五                │              │＝381794          │      │
│止  （一年）          │              │            │                    │              │                  │      │
├───────────┴───────┴──────┴──────────┴───────┴─────────┴───┤
│共計三百三十四萬三千二百三十一元                                                                                      │
└───────────────────────────────────────────────────────────┘


司法院資訊處製作；財團法人民間司法改革基金會備份。
